【裁判字號】    97,消債抗,101
【裁判日期】    970813
【裁判案由】    聲請更生程序
【裁判全文】
臺灣高雄地方法院民事裁定           97年度消債抗字第101號
抗  告  人
即聲請人    甲○○
                    國民
上列抗告人因聲請更生程序事件，對於民國97年7 月21日本院97
年度審消債更字第1382號裁定提起抗告，本院裁定如下：
      主     文
抗告駁回。
抗告程序費用新臺幣壹仟元由抗告人負擔。
      理     由
一、抗告意旨略以：消費者債務清理條例保全債務人財產之立法
    目的，在於法院就更生或清算之聲請為裁定前，為防杜債務
    人之財產減少，維持債權人間之公平受償及使債務人有重建
    之機會，就債務人之財產為一定保全處分。抗告人甲○○因
    本院97年5 月2 日雄院高97司執恭字第39740 號、97年6 月
    10日雄院高97司執恭字第54847 號執行命令，經執行扣押抗
    告人之薪資債權，並移轉予債權人台新國際商業銀行股份有
    限公司（下稱台新銀行）及台灣土地銀行股份有限公司（下
    稱土地銀行）受償，然並非所有債權銀行均參與分配，且所
    扣押之薪資債權為日後更生方案清償之基礎，倘於本院裁定
    開始更生程序前持續扣薪受償，有悖於消費者債務清理條例
    第19條之立法精神，除使抗告人之財產減少外，另對於未參
    與分配之債權人亦非公平。為維持債權人間之公平受償，並
    確保抗告人經濟生活之重建，抗告人之財產應有保全之必要
    。原審駁回保全處分之聲請顯有違誤，爰依法請求廢棄原審
    裁定，並裁定准予抗告人保全處分之聲請等語。
二、按法院就更生或清算之聲請為裁定前，得因利害關係人之聲
    請或依職權，以裁定為下列保全處分：一債務人財產之保全
    處分；二債務人履行債務及債權人對於債務人行使債權之限
    制；三對於債務人財產強制執行程序之停止；四受益人或轉
    得人財產之保全處分；五其他必要之保全處分，消費者債務
    清理條例第19條第1 項定有明文。此規定之立法目的，在於
    維持債權人間之公平受償及使債務人有重建更生之機會。是
    以，法院是否裁定准許保全處分，必須斟酌保全處分是否有
    助於債權人公平受償或債務人重建更生機會等目的之達成，
    若無助於上開目的之達成，即無准許保全處分之理由。另依
    上開規定文義可知，法院是否依聲請裁定准許保全處分，仍
    具有裁量空間，非經利害關係人聲請，即必須裁定准許保全
    處分。且債務人如何使用、處分其財產，為債務人個人之自
    由，基於憲法保障人民財產權意旨，不應輕易限制債務人使
    用其財產之自由；而債權人依法對債務人起訴或聲請強制執
    行，以實現其私法上之權利，乃具體展現憲法所保障之訴訟
    權及財產權。故法院是否依聲請裁定准許保全處分，尚須斟
    酌對債務人使用財產及債權人行使權利等自由所為之限制，
    是否合理、適當。消費者債務清理條例之更生程序，原則上
    係以債務人所提出之更生方案為基礎，經債權人會議可決、
    法院認可後，債務人即依該權利變動後之方案履行債務。是
    債務人現有財產並未於程序中受變價而喪失，而是以債務人
    於程序開始後之薪資或其他收入作為償債財源而公平分配予
    債權人。是以，債權人聲請強制執行，因變賣債務人之責任
    財產，以致其喪失居住處所，而失其生活存立之基礎，或對
    其生活來源、經營業務所得、生財之機器設備為強制執行，
    以致債務人無法繼續生活，或營業活動發生障礙，致妨礙債
    務人之重建更生，則基於保障債務人重建更生之機會，法院
    自應裁定准許保全處分，以限制債權人提起訴訟、實施強制
    執行行為。然並非債權人之任何強制執行行為，均屬有礙債
    務人之重建更生，而應一律限制之。蓋債權人之強制執行行
    為，如未使債務人喪失居住處所，且對債權人之營業活動及
    日後薪資、收入，並無影響，而未妨礙債務人之重建更生，
    基於保障債權人行使權利之自由，即無准予保全處分之理由
    。
三、經查：
（一）抗告人並非聲請清算，不生分配清算財團之財產予債權人
      ，為使多數債權人之債權能獲致公平之滿足，而有防杜債
      務人財產減少之必要。且更生程序係以法院裁定開始更生
      程序後，債務人之薪資或其他收入來源為償債財源，已如
      前述，是抗告人於更生程序開始前所取得之財產是否由債
      權人公平受償，於更生程序本非考慮之重點，抗告人陳稱
      扣押之薪資債權為日後更生方案清償之基礎，由部分債權
      人執行，對其餘未參與分配之債權人不公云云，應有誤解
      。而債權人台新銀行及土地銀行依強制執行法規定對抗告
      人聲請強制執行，乃以公開、合法程序實現其債權，因抗
      告人之其他債權人，就台新銀行及土地銀行聲請強制執行
      之程序仍得聲明參與分配，以使其等自身之債權獲得最大
      滿足。倘其等未聲明參與分配，亦未對抗告人取得執行名
      義，基於對其等債權行使自由之尊重，自尚無特別限制該
      債權銀行為強制執行行為之必要。故台新銀行及土地銀行
      縱使經裁定准許保全處分，並無助於達成債權人間公平受
      償之目的。況抗告人於參與中華民國銀行公會辦理消費金
      融案件無擔保債務協商機制並協商成立後，已毀諾拒不依
      約履行該協商內容，此有財團法人金融聯合徵信中心當事
      人綜合信用報告在卷可查（詳審消債更卷第13頁至第17頁
      ），實難期待限制台新銀行及土地銀行強制執行抗告人之
      薪資債權後，抗告人將會繼續為債務之清償，並對全部債
      權人為公平清償。是本院如裁定准許保全處分，不僅無助
      於債權人公平受償之目的，且將對台新銀行及土地銀行依
      法行使之權利造成不當之限制。依前揭說明，自難准許抗
      告人保全處分之聲請。
（二）另抗告人主張其每月固定薪資收入約新台幣（下同）45,9
      76元乙情，有財政部高雄市國稅局95年度綜合所得稅各類
      所得資料清單、證明書、勞工保險被保險人投保資料表（
      明細）在卷可查（詳審消債更卷第22頁、第25頁）。又抗
      告人主張其每月需支出個人生活開銷26,800元，固據提出
      房屋租賃契約書在卷為憑（詳審消債更卷第30頁）。然消
      債條例之立法目的，係為使不幸陷入經濟困境之人得以清
      理債務、重建生活，並在清理過程中能保有符合人性尊嚴
      之最低基本生活，而非維持債務人過去慣常之寬逸生活，
      非由抗告人任意主張其基本生活費用之數額。查抗告人主
      張其每月需支付有線電視費用及保險費，然上開費用非屬
      維持抗告人生存之必要費用，揆諸前開說明，該部分費用
      不應列入。又抗告人主張其每月通訊費用高達2,000 元，
      並未提出相關事證，且該部分費用亦屬過高。另抗告人主
      張其每月需支出膳食費、瓦斯費、交通費、雜項支出及預
      備費共計13,800元，亦未提出相關事證，難認為真實。本
      院參酌內政部所公告97年度高雄市低收入戶最低生活費用
      每人每月為10,991元，係按照高雄市最近1 年平均每人消
      費支出（包括食品費、衣著鞋襪費、房租水電費、家居管
      理費、醫療保健費、交通通訊費、娛樂教育費及雜項支出
      ）60% 訂定，是認聲請人每月必要生活費用（包含食、衣
      、住、行、強制性保險等），依此標準以每月10,991 元
      計算，始屬合理。另聲請人主張其需扶養其母劉春珠，每
      月5,000 元，另需扶養其子陳柏尹，每月支出5,750 元，
      均未檢附相關證據，自屬無從證明。且劉春珠之扶養義務
      人有4 人，陳柏尹之扶養義務人有2 人，有其等之戶籍謄
      本在卷可查（詳審消債更卷第37頁至第39頁）。依上開高
      雄市最近1 年平均每人消費支出計算，抗告人所需負擔扶
      養費用應為8,244 元（10 ,991 ÷4 ＋10,991÷2） 。則
      抗告人為維持自己及履行其扶養義務所需之最低生活費用
      為19,235元（10,9 91 ＋8,244） 。另台新銀行及土地銀
      行對於抗告人之薪資債權所為強制執行程序，僅限於聲請
      人每月得支領之各項薪資於1/3 ，及年終、考核、績效獎
      金及其他獎金在3/4 範圍內，此有本院97年5 月2 日雄院
      高97司執恭字第39740 號、97年6 月10日雄院高97司執恭
      字第54847 號執行命令在卷可查（詳消債卷宗第41頁至第
      43頁）。則抗告人扣除每月經強制執行之金額15,325元後
      （45,976÷3 ＝15,325），其每月可得薪資尚餘30,651元
      ，仍超出上開最低生活費用19,235元甚多。從而上開強制
      執行程序並未影響抗告人所需之必要生活費用支出，亦未
      致其喪失生活來源，尚未因此造成抗告人日後無法繼續取
      得薪資，致影響其日後收入之虞。從而，上開強制執行程
      序，並未侵害抗告人重建更生之機會。
四、綜上所述，上開強制執行程序，並未影響債權人公平受償之
    機會，亦未侵害抗告人重建更生之機會，是本件並無以保全
    處分限制抗告人履行債務及債權人行使債權之必要。原審駁
    回抗告人保全處分之聲請，經核於法並無違誤。抗告意旨猶
    執前詞，指摘原裁定不當，為無理由，應予駁回。
五、據上論結，本件抗告為無理由，依消費者債務清理條例第15
    條，民事訴訟法第495 條之1 第1 項、第449 條第1 項、第
    78條，裁定如主文。
中    華    民    國    97    年    8     月    13    日
           民事第三庭   審判長法  官  陳嘉惠
                              法  官  鄭峻明
                              法  官  謝梨敏
正本係照原本作成。
不得再抗告。
中    華    民    國    97    年    8     月    13    日
                              書記官  林玉珊


司法院資訊處製作；財團法人民間司法改革基金會備份。
